【裁判字號】    92,訴,50
【裁判日期】    920626
【裁判案由】    給付工程款
【裁判全文】
臺灣臺南地方法院民事判決  九十二年度訴字第五○號
    原      告  聖爵事業有限公司
    法定代理人  甲  ○  ○
    被      告  丙  ○  ○
                乙  ○  ○
    訴訟代理人  張  文  嘉  律師
右當事人間請求給付承攬報酬事件，本院判決如左：
    主      文
被告應給付原告新臺幣壹佰伍拾捌萬玖仟伍佰貳拾元，及被告丙○○自民國九十二年
二月二十七日起，被告乙○○自民國九十二年三月五日起，均至清償日止按週年利率
百分之五計算之利息。
訴訟費用由被告負擔。
本判決於原告以新臺幣伍拾貳萬元為被告供擔保後，得假執行。但被告如於假執行程
序實施前，以新臺幣壹佰伍拾捌萬玖仟伍佰貳拾元為原告預供擔保，得免為假執行。
    事實及理由
一、按訴狀送達後，原告不得將原訴變更或追加他訴。但被告同意者；請求基礎事實
    同一者；擴張或減縮應受判決事項之聲明者；不甚礙被告之防禦及訴訟之終結者
    ，不在此限。被告於訴之變更或追加無異議，而為本案之言詞辯論者，視為同意
    變更或追加。民事訴訟法第二百五十五條第一項第二款、第三款、第七款及第二
    項分別定有明文。本件原告起訴時係本於承攬契約之法律關係請求被告丙○○應
    給付新台幣（下同）二百三十四萬一千九百元及自支付命令送達翌日起至清償日
    止之法定遲延利息。嗣於民國（下同）九十二年二月二十六日具狀追加乙○○為
    被告，並變更聲明為：「被告等應共同給付新台幣（下同）二百三十四萬一千九
    百元及自本追加狀副本送達翌日起至清償日止，按週年利率百之五計算之利息。
    」其後於九十二年三月十九日言詞辯論時再減縮其請求之金額為一百五十八萬九
    千五百二十元，因其請求之基礎事實同一，僅減縮應受判決事項之聲明，不甚礙
    被告之防禦及訴訟之終結，且被告乙○○亦無異議而為本案之言詞辯論，合於首
    揭規定，應予准許，先予敘明。
二、本件原告起訴主張：被告乙○○與被告丙○○係夫妻關係，於八十九年三月間，
    委請原告在高雄縣彌陀鄉○○村○○○路五五號興建大豬舍工程、豬母舍工程及
    豬舍追加工程時，對於原告所提出之上開工程報價一百六十二萬九千一百九十元
    、一百一十一萬四千三百一十元及七十七萬八千四百元均予應允，詎原告於八十
    九年六月三十日完工後，被告僅支付一百十八萬元，尚欠二百三十四萬一千九百
    元未付，經催討均相應不理，並堅稱約定報酬為一百十八萬元，原告認為受騙，
    乃向台灣台南地方法院檢察署提出詐欺告訴（九十年度偵字第四五０八號），於
    偵查中經承辦檢察官將該系爭工程送請台灣省土木技師公會就被告有爭執之工程
    項目鑑定其市價及數量，鑑定結果大豬舍工程總價為一百三十四萬六千五百七十
    元、豬母舍工程總價為七十四萬三千八百元、豬舍追加工程總價為六十七萬九千
    一百五十元，合計為二百七十六萬九千五百二十元，而兩造就約定之給付報酬既
    有爭執，原告願依前開鑑定結果請求被告給付其餘報酬等語，並聲明：（一）被
    告應給付原告一百五十八萬九千五百二十元，及自追加被告狀繕本送達翌日起至
    清償日止，按年息百分之五計算之利息。（二）願供擔保，請准宣告假執行。
三、被告則以：（一）被告丙○○並非系爭承攬契約之當事人，本件承攬契約之訂定
    係由被告乙○○與原告洽談。（二）否認兩系爭工程之報酬為三百五十二萬一千
    九百元：(1)證人曾成龍於前開刑事案件第一審（本院九十年度易字第二二四七號
    ）時曾到庭證稱系爭工程原約定之報酬為一百萬元，嗣追加十八萬元，共一百十
    八萬元，並非三百五十二萬一千九百元。(2)而證人王世章、賴淑嬌、陳舒湘於前
    開刑事案件中之證詞前後矛盾，亦與原告所主張之工程總價不符，不足採信。(3)
    土木技師公會雖鑑定系爭工程總價為二百七十六萬九千五百二十元，惟鑑定人僅
    對十九項之數量與單價進行鑑估，其他五十二項之數量及單價則未鑑定，未鑑定
    項目中，原告之報價多數遠超出市價，且有多筆重覆請求（如附表二所示），故
    全部總價應非如鑑定數額等語資為抗辯。並聲明：（一）原告之訴及其假執行聲
    請均駁回。（二）如受不利判決，請准供擔保免為假執行。
四、本件兩造爭執點有二：（一）系爭承攬契約之定作人究係被告丙○○、乙○○或
    僅係乙○○一人？（二）系爭承攬契約兩造約定之報酬數額為何？經查：
    （一）證人王世章於前開刑事案件第一審調查時曾證稱：本件因被告乙○○要趕
          牧場登記，須在八十九年六月三十日施工完成，伊推薦甲○○（即原告法
          定代理人）向被告乙○○估價，伊在場時，雙方議價有三次以上，甲○○
          每次都有拿估價單報價，剛開始甲○○報價三百五十萬元，後來改成三百
          萬元，最後以二百七十萬元成交，當時伊一家人、被告二人及甲○○夫婦
          都場等語（見本院九十年度易字第二二四七號卷第八八頁）；又證人即證
          人王世章配偶賴淑嬌於該刑事案件亦證稱：伊夫婦向被告推薦告訴人，第
          一次甲○○報價三百五十萬元，第二次減為三百萬元左右，最後被告林益
          德說將屋頂由ＰＣ採光罩改成石棉瓦，雙方就以二百七十萬元成交，三次
          議價都在伊現住地談的，在場有伊夫妻、伊女兒（陳舒湘）、被告二人及
          甲○○夫婦，有時被告丙○○之弟媳也在場，後來追加工程款七十幾萬元
          ，也是在伊家談的：：後來伊先生有幫他們作調人，被告有開二百八十萬
          元的票要給告訴人，叫伊先生去收，但期限是四、五年，所以伊先生沒有
          收等語等語（見刑事偵查卷第二二頁反面及本院九十年度易字第二二四七
          號卷第九九頁、台灣高等法院台南分院九十一年五月二十四日訊問筆錄第
          四頁）；而證人陳舒湘於該刑事案件中亦證稱：當初被告乙○○之豬舍工
          程有很多人應標，後來丙○○決定由甲○○施作，伊在場時在伊家議價三
          次，第一次原估價三百五十萬元，第二次三百萬元，最後以二百七十萬（
          不含水電）成交，伊父母、被告二人、甲○○夫婦、被告丙○○之弟媳也
          在場，議價時甲○○有提出報價單，談追加工程七十多萬元時，伊亦在場
          ，被告丙○○全程都有參與議價等語（見台灣台南地方法院檢察署九十年
          度發查字第二三號卷九十年四月十二日筆錄及本院第九十年度易字第二四
          七號卷第九一至九三頁、台灣高等法院台南分院九十一年五月十日訊問筆
          錄），則證人王世章、賴淑嬌、陳舒湘所為之證詞就議價地點、報價總額
          、追加工程款價額、在場人士及被告丙○○是否參與等情之證詞均大致相
          符，應可信為真實。
    （二）又證人即原告之下游承包商陳國賢於該刑事案件亦證述：其就本件豬舍之
          石棉瓦及鐵材工程部分，已向原告請款一百七十一萬零七百七十七元，並
          提出請款單影本一件附該刑事卷中為證（見前開發查卷九十年二月十五日
          筆錄及本院九十年度易字第二二四七號卷第五七至五九頁），則陳國賢既
          已就系爭工程向原告請領一百七十一萬零七百七十七元之報酬，原告怎可
          能以一百十八萬元之代價承攬系爭工程？是被告辯稱系爭工程契約之承攬
          報酬為一百一十八萬元云云，自非可採。
    （三）況原告因被告拒絕給付積欠之報酬，憤而向台灣台南地方法院檢察署提起
          詐欺告訴（九十年度偵字第四五０八號），於偵查中，原告曾提出報價單
          三紙為憑，經檢察官提示予被告表示意見，被告均稱：除打勾總計十九項
          部分數量沒麼多，整地放樣部分，告訴人多列一筆外，其餘均無意見等語
          （見偵查卷第二七頁反面），檢察官即將該工程報價單送台灣省土木技師
          公會針對報價單所載全部項目之單價及上開所示十九項部分之數量做鑑定
          ，鑑定結果雖與原告所提出報價單上部分工程項目數量及單價略有出入，
          然經以鑑定所得之數量及單價計算結果，大豬舍工程總價為一百三十四萬
          六千五百七十元、豬母舍工程總價為七十四萬三千八百元、豬舍追加工程
          總價為六十七萬九千一百五十元，合計為二百七十六萬九千五百二十元，
          亦遠超過被告所稱之一百十八萬元，益徵原告主張本件工程之報酬不只一
          百一十八萬元為可信。
    （四）至被告所舉證人即被告乙○○所聘僱之獸醫師曾成龍於該刑事案件中雖證
          稱：老闆（乙○○）約於八十九年三月時決定將豬舍工程給告訴人承作，
          工程款價格一百萬，有追加時再加上去，豬舍構造很簡單，細目部分也有
          講到，屋頂部分伊建議用石棉瓦，在場只有伊、老闆及甲○○三人等語（
          見本院九十年度易字第二二四七號卷第二六頁），惟證人曾成龍既係被告
          乙○○之員工，本即難期其證詞之中立客觀；況依前所述，本件工程經送
          鑑定結果，絕非僅有一百多萬之價格，是縱如證人曾成龍所言，三人曾議
          價一百萬元，亦不排除被告乙○○、丙○○與原告事後有再另行議價之可
          能。另被告於該刑事案件偵查中所舉證人林志達及林志隆雖到庭證稱：曾
          對被告之豬舍工程，估價一百四、五十萬元等語（見偵查卷第十四頁），
          然經核對證人林志達及林志隆之估價單與原告之報價單，兩者施工之項目
          有顯著之差異，即證人林志達及林志隆施工之項目較少（見前開發查卷末
          被告九十年四月二日答辯狀），則自難僅憑曾成龍、林志達、林志隆之證
          言即遽認系爭工程報酬僅有一百十八萬元。
    （五）而被告又辯稱証人王世章、賴淑嬌、陳舒湘稱所稱最後議定工程造價為二
          百七十萬元（不含追加工程部份），與原告所提出之報價單價格【一百六
          十二萬九千一百九十元（大豬舍工程）、一百十一萬四千三百十元（豬母
          舍工程）及七十七萬八千四百元（豬舍追加工程）】，及鑑定價格並不相
          符，顯為矛盾云云，惟在契約自由原則下，報價單應僅係原告單方面所提
          出之要約，必俟被告同意後，雙方就報酬之數額始能達成合意，而鑑定報
          告之價格亦僅係客觀之市場價格，並不必然為兩造所合意約定之數額，是
          報價單之價格、兩造合意之價格及鑑定價格本不必然相同，是被告此部分
          之辯稱顯有誤會，併此敘明。
    （六）綜上，被告丙○○於系爭工程訂約時，就系爭契約之報酬數額既全程參與
          議價，而報酬為承攬契約之重要之點，亦會影響承攬工程之材料及施作方
          法，則原告主張丙○○為該契約之共同訂約人，應堪憑採。而證人王世章
          、賴淑嬌、陳舒湘所為之前開證詞，既與原告之主張大致相符，復參酌證
          人陳國賢之證詞及鑑定報告結果，本院認原告主張系爭大豬舍工程、豬母
          舍工程及豬舍追加工程兩造所約定之報酬分別為一百六十二萬九千一百九
          十元、一百一十一萬四千三百一十元及七十七萬八千四百元，自較被告之
          辯稱為可採。
五、又按稱「承攬」者，謂當事人約定，一方為他方完成一定之工作，他方俟工作完
    成，給付報酬之契約；民法第四百九十條亦定有明文。依該條規定之文義，定作
    人對於承攬人負有支付報酬之義務，且此報酬債權，以工作之完成或交付時為清
    償支付之時期；換言之，承攬人若已完成或交付所承作之工作，自得向定作人請
    求其支付報酬。本件被告就系爭工程已完成並交付一節既未爭執，而就其所爭執
    之工程項目數量及全部單價又經台灣省土木技師工會鑑定系爭工程總價為二百七
    十六萬九千五百二十元（詳如附表一所示，原告所提供之報價單中，於數量部分
    打ˇ項目，始作該項目數量之鑑估【即被告所爭執部分】，其餘數目之數量非鑑
    定範圍，因此在各表中以橫線〞─〞填入空白處，而所有項目的單價均予鑑估）
    ，則原告主張依據該鑑定結果（低於兩造所約定之數額）請求被告給付報酬，為
    有理由，應予准許。
六、綜上所述，原告主張依據承攬契約之法律關係，請求被告給付一百五十八萬九千
    五百二十元（即鑑定結果二百七十九萬九千五百二十元減去被告已給付一百十八
    萬元）及自追加被告狀繕本送達被告翌日即被告丙○○自九十二年二月二十七日
    、被告乙○○自九十二年三月五日起，均至清償日止，按週年利率百分之五計算
    之利息，為有理由，應予准許。又兩造陳明願供擔保請為宣告假執行或免為假執
    行，經核均與規定相符，爰分別酌定相當之擔保金額予以宣告。
七、結論：原告之訴為有理由，依民事訴訟法第七十八條、第八十五條第一項前段、
    第三百九十條第二項、第三百九十二條，判決如主文。
中      華      民      國    九十二    年      六      月    二十六    日
                                   臺灣臺南地方法院民事第二庭
~B法      官  洪  碧  雀
右為正本係照原本作成。
如對本判決上訴，須於判決送達後廿日內向本院提出上訴狀。
中      華      民      國    九十二    年      六      月    二十六    日
~B法院書記官  顏  惠  華


司法院資訊處製作；財團法人民間司法改革基金會備份。
